Inventaris van de archieven van het Gerechtshof te 's-Gravenhage (1930) 1945-1979 (1986), de Raad van Beroep van de Directe Belastingen (1935) 1940-1957 en het Scheidsgerecht van de Vermogensaanwasbelasting 1949-1957
Nationaal Archief, Den Haag
Gerechtshof 's-Gravenhage [periode 1945-1979]
Gerechtshof 's-Gravenhage
oudste stuk - jongste stuk: 1930-1986
merendeel 1945-1979
37209
2050 inventarisnummers; 175,00 meter
Normale geschreven, getypte en gedrukte documenten, geen bijzondere handschriften.
Nationaal Archief, Den Haag
Gerechtshof te 's-Gravenhage; Raad van Beroep voor de Directe Belastingen te 's-Gravenhage; Scheidsgerecht van de Vermogensaanwasbelasting te 's-Gravenhage; Commissie van Toezicht bij het Jeugdhuis van Bewaring "De Spang" te 's-Gravenhage
Het archief bestaat uit de strafdossiers, processen-verbaal, rekwesten, beroepsschriften, beschikkingen, uitspraken, arresten, klaagschriften en memories van grieven van civiele en strafrechtelijke zaken behandeld bij het Gerechtshof te 's-Gravenhage, de Raad van Beroep der Directe Beslastingen en het Scheidsgerecht van de Vermogensaanwasbelasting. Het archief is ontsloten door middel van registers, rolboeken, kaartsystemen en klappers. Met betrekking tot buitenrechtelijke zaken bevat het archief het Register van inschrijving van gedeponeerde akten van diverse aard (1946 -1986), het Register van inschrijving van de leden van de Rechterlijke Macht en het Openbaar Ministerie in het ressort 's-Gravenhage (1945 -1981) en de processen-verbaal van beëdigingen en beloften van de leden van de Rechterlijke Macht in het ressort 's-Gravenhage (1945 - 1979). Tenslotte bevat het archief de notulen en jaarverslagen van de Commissie van Toezicht bij het Jeugdhuis van Bewaring "de Sprang".
Archiefvorming
Geschiedenis van de archiefvormer
Jurisdictiegebied van het Gerechtshof
De bijgaande inventaris over het tijdvak 1945 - 1979 heeft betrekking op de archiefbescheiden van het Gerechtshof te 's-Gravenhage. In deze inventaris is in principe niets te vinden over de periode vanaf 1876, het jaar dat de Gerechtshoven werden ingesteld, tot 1945 doordat het gerechtsgebouw aan de Voorhout te 's-Gravenhage als gevolg van een per vergissing door de Engelsen op 3 maart 1945 op het Bezuidenhout uitgevoerde bombardement geheel verloren ging.
De archiefbescheiden van het Parket van de Procureur-generaal en haar opvolgers binnen het arrondissement 's-Gravenhage over de periode 1945 - 1979 worden apart geïnventariseerd en krijgen een aparte inventaris.
Het Gerechtshof 's-Gravenhage is gelijk met de andere vier gerechtshoven in Nederland (Amsterdam, Arnhem, 's-Hertogenbosch en Leeuwarden) in 1876 ingesteld ter vervanging van de Provinciale gerechtshoven. De rechtsgebieden van de nieuwe gerechtshoven werden nader bij wet van 9 april 1877 (Staatsblad, nummer 76) geregeld, waarbij tevens de arrondissementen Brielle, Gorinchem, Leiden en Zierikzee werden opgeheven. Sindsdien bestaat het rechtsgebied van het Haagse Gerechtshof uit de arrondissementen 's-Gravenhage, Rotterdam, Dordrecht en Middelburg. Dat betekent dat dit Gerechtshof hogere beroepszaken behandelt uit de provincies Zuid-Holland en Zeeland. In 1933 (Staatsblad, nummer 603) vond door de opheffing van de kantongerechten Schoonhoven, Sliedrecht en Hulst opnieuw een wijziging plaats in het rechtsgebied.
Het besluit van de secretaris-generaal van het departement van Justitie van 20 november 1940 (Staatsblad S207) maakte de rechterlijke indeling geheel ondergeschikt aan de provinciale indeling. Het besluit trad op 15 januari 1941 in werking en werd na de oorlog krachtens het Besluit Bezettingsmaatregelen gecontinueerd. Voor het rechtsgebied 's-Gravenhage had dit praktisch geen consequenties. De gemeenten werden alleen opnieuw in andere kantongerechten ingedeeld.
Bij wet van 10 augustus 1951 (Staatsblad, nummer 347) werden de rechtsgebieden en de zetels van de arrondissementsrechtbank en kantongerechten opnieuw vastgesteld.
Op basis van de Wet administratieve belastingen zijn vanaf 1957 (Staatsblad, nummer 323) bij elk hof meervoudige, dan wel enkelvoudige kamers ingesteld onder de naam belastingkamers.
Deze zijn ontstaan ter vervanging van de Raden van Beroep voor de Directe Belastingen.
Taak en competentie van het Gerechtshof in het algemeen
Bij het begrip competentie wordt een onderscheid gemaakt tussen absolute en relatieve competentie. De absolute competentie regelt welk soort rechter (rechterlijk college) bevoegd is, terwijl de relatieve competentie regelt in welke plaats een geding moet worden aangebracht. Bij de absolute competentie wordt onderscheid gemaakt tussen strafzaken en burgerlijke zaken. In de artikelen 65 - 69 van de Wet op de Rechterlijke Organisatie (R.O.) wordt de bevoegdheid van het Gerechtshof in Nederland omschreven.
Het Gerechtshof oordeelt in eerste aanleg en hoogste ressort over jurisdictiegeschillen tussen de arrondissementsrechtbanken of tussen kantongerechten in verschillende arrondissementen, die binnen hun rechtsgebied voorvallen.
Tevens oordeelt het Gerechtshof in eerste aanleg en hoogste ressort, behoudens de voorziening in cassatie, over alle burgerlijke en in hoger beroep aan het Gerechtshof onderworpen geschillen, binnen zijn rechtsgebied voorvallende, wanneer partijen de rechtsmacht van het Gerechtshof rauwelijks te dien einde inroepen.
Het Gerechtshof oordeelt in hoger beroep over de daarvoor vatbare vonnissen, in strafzaken bij de arrondissementsrechtbanken, binnen het rechtsgebied in eerste aanleg gewezen.
Ook oordeelt het Gerechtshof over de in hoger beroep van de daaraan onderworpen vonnissen, door de arrondissementsrechtbanken binnen het rechtsgebied, in eerste aanleg, in burgerlijke zaken gewezen.
Burgerlijke zaken die voor hoger beroep aan het Gerechtshof vatbaar zijn en waarin dading of compromis plaats kan hebben, kunnen onmiddellijk bij prorogatie aan het Gerechtshof worden voorgelegd.
Voorts kunnen belanghebbenden zich bij het Gerechtshof beklagen, als een strafbaar feit niet wordt vervolgd of de vervolging niet wordt doorgezet (de zogenaamde beklagzaken).
Algemeen
Recht wordt gesproken volgens in de Grondwet vastgelegde regels. Deze rechtsbedeling bestaat uit een driedeling, te weten: de administratieve rechtspraak, de civiele rechtspraak en de strafrechtspraak. De strafrechtspraak is toevertrouwd aan dezelfde rechterlijke instanties als de civiele rechtspraak. De rechters worden voor het leven benoemd en kunnen slechts bij in de wet genoemde gevallen door de Hoge Raad uit hun ambt worden gezet. Ook hun salariëring wordt bij de wet geregeld.
Het hoogste rechtsorgaan van de rechterlijke macht is de Hoge Raad. Daaronder ressorteren vijf gerechtshoven, die ieder in een bepaald gedeelte van Nederland bevoegd zijn. Het rechtsgebied van ieder Gerechtshof is weer verdeeld in arrondissementen, die op hun beurt weer in kantons zijn onderverdeeld. Nederland kent negentien arrondissementen met evenzoveel rechtbanken, waaronder 's-Gravenhage, dat onder het rechtsgebied van het Gerechtshof te 's-Gravenhage valt.
Indeling kamers
Ieder Gerechtshof behandelt zaken in tweede aanleg in civiele- en strafkamers. Rechtspraak in eerste aanleg vindt plaats bij alle gerechtshoven in belastingkamers.
Bij reglement van orde uit 1947 (Staatsblad, nummer 145) was het Gerechtshof verdeeld in drie civiele kamers en één strafkamer. Bij de gerechtshoven werden met ingang van 1 mei 1951 (Staatscourant 7 mei 1951, nummer 86) meervoudige (raad)kamers voor de berechting van economische delicten ingesteld, zodat het reglement van orde werd uitgebreid met een speciale vijfde kamer (Staatscourant 18 september 1951, nummer 181) voor de behandelingen van deze delicten. Krachtens voornoemd Koninklijk Besluit werden met ingang van 1 mei 1951 de voorzitters en leden van deze kamer benoemd. In 1952 (Staatscourant 19 augustus 1952, nummer 160) telde het Gerechtshof al zeven kamers, t.w.:
1ste kamer (behandelde civiele zaken van het arrondissement 's-Gravenhage)
2e kamer (behandelde civiele zaken van het arrondissement Rotterdam en Dordrecht)
3e kamer (behandelde zaken van het arrondissement Middelburg)
4e en 6e kamer (behandelde strafzaken) en
7e kamer (behandelde rekwesten, bedoeld in de Wet Overheidsaansprakelijkheid Bezettingshandelingen, afgekort W.O.B. bedoeld bij Staatsblad 13 oktober 1950, K451).
De reglementen van orde uit 1957 (Staatscourant 2 september 1957, nummer 169) en 1959 (Staatscourant 26 oktober 1959, nummer 207) laten de verdeling van acht meervoudige en vier enkelvoudige kamers zien. In 1972 (Staatscourant 15 maart 1972, nummer 53) somt het reglement drie civiele en twee strafkamers en één kamer voor zaken bedoeld in artikel 60 van Zaaizaad- en Plantgoedwet
Deze wet (Staatsblad 6 oktober 1966 nummer 455) verving het besluit van 5 januari 942 (Verordeningenblad nummer 8) inzake het in hoger beroep gaan van eindbeslissingen van de Raad voor het Kwekersrecht bij het Haagse Gerechtshof. De Raad voor het Kwekersrecht was onder meer belast met de administratieve rechtspraak (Reglement voor het kwekersrecht van 5 april 1967: Staatsblad 1967, nummer 223).
, en ten slotte zes belastingkamers. In een algemene vergadering van het Gerechtshof van 8 november 1976 werd een nieuw reglement vastgesteld, dat in de Staatscourant (Staatscourant 28 juli 1977, nummer 145) werd gepubliceerd. Hierin werden acht kamers opgesomd. De zevende kamer was belast met zaken betreffende de Zaaizaad en Plantgoedwet, terwijl de achtste kamer bezwaarschriften bedoeld in artikel 17 van de Wet voorlopige regeling Schadefonds Geweldsmisdrijven.(Staatsblad 1975, nummer 341) behandelde. Een uit drie leden van het Gerechtshof samengestelde bijzondere kamer was belast met de behandeling van het bezwaarschrift op de beslissing van de commissie van het Schadefonds.
Bij de behandeling van appèlzaken maakte de griffie een onderscheid door aan de nummers van de zaak de letters H(= voor Haagse), M(= voor Middelburgse), R (= voor Rotterdamse) en D (= voor Dordtse) te laten voorafgaan. Rechtbankvonnissen, die waren uitgesproken door de president bij kortgeding zaken konden worden gecombineerd met de letteraanduiding Pr (= president). Voor een gewezen zaak werd de letter V (= verwezen) aan de plaatsaanduiding toegevoegd. En de letters PROR stonden voor een geschil bij prorogatie. In het civiel procesrecht betreft dit een tussen partijen gesloten overeenkomst, die inhoudt dat hun geschil met passering van de arrondissementsrechtbank direct wordt voorgelegd aan een hogere rechter.
Men kan dus de navolgende combinaties tegenkomen:
(1ste kamer) - H + PrH
(2de kamer) - R + Pr R + D + PrD
(3de kamer) - M + VH+ VprH + VR+ VPrR+VD+VprD
Strafzaken
Het Gerechtshof behandelt de strafzaken in hoger beroep. In principe is er sprake van een nieuwe behandeling, hoewel de raadsheren wel rekening houden met het proces in eerste aanleg. Eventueel daarbij gebruikte stukken kunnen en mogen daarom dan ook opnieuw gebruikt worden.
De strafzaken werden in eerste instantie op parketnummer ingeschreven in een register, dat werd bijgehouden door het parket van de Procureur-generaal. Vanaf 1953 werden de zaken onder rolnummer ingeschreven in de rolboeken voor strafzaken (inventarisnummers 938-940). Na de dagvaarding door de Procureur-generaal volgt het onderzoek ter terechtzitting, waar de mondelinge behandeling van de strafzaak in een openbare behandeling plaatsvindt.
Na het onderzoek ter terechtzitting wijst het Gerechtshof arrest. Wanneer de verdachte niet is vrijgesproken kan hij bij de Hoge Raad in cassatie gaan. Verder bestaat voor de veroordeelde de mogelijkheid om een gratieverzoek in te dienen. Als het arrest in kracht van gewijsde is gegaan, kan de veroordeelde (of ambtshalve) nog een verzoek tot herziening indienen.
Burgerlijke zaken
Verder spreken de Gerechtshoven recht in hoger beroep. In civiele zaken zijn dat vonnissen en beschikkingen van de arrondissementsrechtbank in eerste aanleg (c.q. instantie). Een afgeleide van deze rechtspraak is de eerder genoemde prorogatie. Hierna is alleen nog cassatie bij de Hoge Raad mogelijk.
Aangebracht bij dagvaarding
In burgerlijke zaken behandelt het Gerechtshof zaken in appèl. De dagvaardingsprocedure begint met het uitbrengen van een dagvaarding, die namens de eiser (in appèl "appellant" genoemd) door een deurwaarder aan de gedaagde (in appèl "geïntimeerde" genoemd) wordt overhandigd (betekend).
De namen van zowel appellant als geïntimeerde worden in een register (rolboek) ingeschreven (inventarisnummers 1010 - 1029, 1352 - 1353 en 1357 - 1369). De aangebrachte zaken worden chronologisch ingeboekt en krijgen een rolnummer. Vervolgens wordt er een datum bepaald, waarop de zaak ter terechtzitting wordt behandeld en de conclusies worden gewisseld. In tegenstelling tot zaken in eerste aanleg, waarbij vier conclusies worden gewisseld, wordt hierbij met twee volstaan: de memorie van grieven (appellant) en de memorie van antwoord (geïntimeerde). Alleen als de gedaagde in hoger beroep incidenteel appèl heeft ingesteld, kan de appellant daarop in een nadere conclusie antwoorden. Hetzelfde is het geval als de geïntimeerde een exceptief verweermiddel (verweer, waarbij de rechtsvraag die de partijen verdeelt buiten beschouwing laat) tegen de appèldagvaarding opwerpt. Elke keer als er een nieuwe datum voor de behandeling van de zaak wordt bepaald, wordt dit op het audiëntieblad genoteerd (inventarisnummers 1001 - 1009).
Na het wisselen van de memories worden de stukken voor het wijzen van arrest aan de raadsheren voorgelegd. Dit kan resulteren in een tussenarrest, waarbij nadere bewijsvoering wordt opgelegd door verhoor van getuigen (enquête) of een rogatoire commissie, als een getuige in een ander rechtsgebied woont. Voorts kan er een deskundigenonderzoek worden bevolen of een comparitie van partijen worden gehouden voor schikking of verzoening.
Wanneer de gedagvaarde partij niet verschijnt, vraagt de procureur van de appellant verstek aan. Na het verlenen daarvan overhandigt hij een memorie van grieven, wat meestal een herhaling van het standpunt in de dagvaarding is. In dat geval verzoekt hij het Gerechtshof een arrest bij verstek te wijzen.
Aangebracht bij rekwest
Anders dan de dagvaarding, die aan de wederpartij is gericht, wordt het rekwest naar de rechter gestuurd. Hierbij vindt ook geen wisselingen van conclusies tussen de partijen plaats. Oorspronkelijk is de verzoekschriftprocedure door de wetgever alleen voor gevallen bedoeld, waarbij een rechtelijke uitspraak nodig is, zonder dat er sprake is van een geschil met een wederpartij. Wel kan ingeval er een tegenpartij (verweerder) is aan hem/haar de mogelijkheid worden gegeven om een zogenaamd verweerschrift in te dienen. Een ander verschil is dat de verweerder niet tot procesvertegenwoordiging verplicht is.
Het rekwest (verzoekschrift) wordt door de verzoeker of door zijn of haar procureur opgesteld en ondertekend en vervolgens ter griffie ingediend. Daar wordt het onder een rekestnummer op datum van binnenkomst in het rekestenboek ingeschreven (inventarisnummers 1700 - 1711, 1713 - 1719) (alimentatiezaken), 1721 (Wet Overheidsaansprakelijkheid Bezettingshandelingen) en 1733 (gratis admissie zaken).
Aan de tegenpartij (de gerekestreerde) wordt door de griffie van het Gerechtshof een kennisgeving van stukken toegezonden (Bij een echtscheidingsprocedure zal dit de andere echtgenoot zijn). De tegenpartij kan daarop op zijn beurt een verweerschrift ("antidotaal rekwest") indienen. Vervolgens stuurt de griffie van het Gerechtshof daarvan een afschrift aan de verzoeker (rekwestrant). Hierna bepaalt het Gerechtshof een datum voor verhoor en roept hij de betrokken partijen op ter voorbereiding van een beslissing. De behandeling vindt in de raadkamer achter gesloten deuren plaats (inventarisnummers 1030 - 1054). Dit in tegenstelling tot de dagvaardingsprocedure, die bij openbare terechtzitting behandeld wordt, waarbij de rekwesten tijdens een openbare zitting worden afgedaan (inventarisnummers 1522 - 1694). In beide gevallen heet de uitspraak beschikking en wordt deze onder het rekwest bijgeschreven/getypt of op een apart bij het rekwest gevoegd blad uitgewerkt.
De krachtens artikel 12 Strafvordering ingediende klaagschriften (inventarisnummers 1732) zijn in verband met de geringe grootte van het Gerechtshof te 's-Gravenhage van oudsher door de raadsheren van de afdeling civiel behandeld. Voornoemd artikel bepaalde namelijk "De leden van het Gerechtshof die over het beklag hebben geoordeeld, nemen bij voorkeur geen deel aan de berechting". De bedoeling hiervan was dat het als eventuele correctie op het strafrechtelijke vervolgingsbeleid van het Openbaar Ministerie (OM) fungeerde. Als zodanig moest het primair voorkomen dat het OM ten onrechte niet tot vervolging overging en dat een zaak in het uiterste geval om politieke redenen `in de doofpot' zou worden gestopt. De klaagschriften werden ingeschreven in het rekestenboek (inventarisnummers 1700 - 1711).
Buitengerechtelijke zaken
Het Gerechtshof heeft zelden bemoeienis met buitengerechtelijke zaken (extra-judiciële zaken).
Dit beperkte zich tot het inschrijven van gedeponeerde akten, het bijhouden van een register van inschrijving van leden van de Rechterlijke Macht en het Openbar Ministerie en de processen-verbaal van beëdiging van advocaten en procureurs werden apart gearchiveerd en niet op het audiëntieblad genoteerd..
Huishoudelijke en griffiezaken
Onder huishoudelijke en griffiezaken vallen onder andere de financiële administratie, maar ook benoemingen van personeel van de griffie e.d..
Het Openbaar Ministerie
De kerntaak van het Openbaar Ministerie is de handhaving der wetten, met de vervolging van alle strafbare feiten en de uitvoering van strafvonnissen. Bij het Gerechtshof wordt deze vertegenwoordigd door de Procureur-generaal (PG) en de advocaat-generaal (AG). De PG wordt bijgestaan door de advocaten-generaal en het parket, op basis van het beleid van de PG, dat de administratieve taken verzorgt. Zie voor de verdere beschrijving de inventaris van het archief van het parket van de Procureur-generaal, dat in de toekomst als apart archief aan het Nationaal Archief wordt overgedragen.
Speciale rechtsgebieden van het Gerechtshof
Naast de gebruikelijke rechtgebieden waarover het Haagse Gerechtshof uitspraken deed, zijn er ook enkele speciale rechtsgebieden waar het Gerechtshof te 's-Gravenhage uitspraak in gedaan heeft.
Kwekersrecht
Pas in 1900 kwam men op het Internationaal Tuinbouw congres (Ier Congrès international de botanique) te Parijs tot het besluit dat er een centraal bureau moest komen ter nadere bestudering van een wetgeving ter bescherming van de kweker, die nieuwe rassen ontwikkelt van een landbouw- of tuinbouwgewas, dat door veredelingstechnieken en/of selectie is verkregen. In Nederland werd dit pas voor het eerst bij een besluit van 5 januari 1942 (Verordeningenblad nummer 8) geregeld. Daarin werd de procedure opgenomen voor het in hoger beroep gaan van eindbeslissingen van de Raad voor het Kweekersrecht bij het Haagse Gerechtshof, zoals deze in artikel 24 werd vastgelegd.
Verder werd bepaald dat het Gerechtshof met drie raadsheren en twee niet tot de rechterlijke macht behorende personen, die deskundig zijn op kwekersgebied, arrest moest wijzen, waarbij één van hen als voorzitter optrad. Daartegen kon men nog in cassatie bij de Hoge Raad in cassatie gaan.
De Raad voor het Kwekersrecht, een door de Kroon benoemd college, is aangewezen om voor een bepaalde duur het kwekersrecht van een bepaald gewas toe te kennen. Verder is het belast met de toelating van plantenrassen en bosbouwopstanden en het bijhouden van het (openbaar) Nederlands Rassenregister. Ten slotte is dit college ook nog belast met administratieve rechtspraak (zie Reglement voor het kwekersrecht van 5 april 1967: Staatsblad 1967, nummers 223 en 227).
In 1966 verving de nieuwe wet (Staatsblad 6 oktober 1966, nummer 455) de oude Verordening, het laatste restje bezettingsrecht op het werkterrein van het Ministerie van Landbouw en Visserij, aldus de Minister bij zijn behandeling in de Tweede Kamer.
Schadefonds Geweldsmisdrijven
Het Gerechtshof hield zich sedert 1975 ook bezig met beroepen tegen besluiten van het de commissie Schadefonds Geweldsmisdrijven. Deze zaken werden aangespannen door slachtoffers van geweldsmisdrijven, die het niet eens waren met de hun toegekende schadevergoeding. Het betrof hier een onafhankelijke door de Kroon benoemde commissie, die het fonds beheerde waaruit uitkeringen gedaan konden worden. Deze besliste of een uitkering mogelijk was en stelde de hoogte van de aan het slachtoffer van een geweldsmisdrijf uit te keren bedrag vast. Een uit drie leden van het Gerechtshof samengestelde bijzondere kamer behandelde de voornoemde beroepschriften. Zie voor de verdere beschrijving de inventaris van het archief van het Schadefonds Geweldsmisdrijven, dat in de toekomst als apart archief aan het Nationaal Archief wordt overgedragen.
Aansprakelijkheid van de overheid tijdens of ten gevolge van de bezetting
Bij wet van 13 oktober 1950 (Staatsblad K 451) werd de Haagse Gerechtshof als enige instantie voor Nederland bevoegd om rekwesten te behandelen, die betrekking hadden op de aansprakelijkheid van de overheid tijdens of ten gevolge van de bezetting. De overheidslichamen waren in beginsel niet gebonden aan overeenkomsten, betalingen van schadeloosstelling wegens vordering of onteigeningen, terugbetalingen en onrechtmatige daden, die door de Duitse bezetter tijdens de Tweede Wereldoorlog waren gesloten. De fictieve inwerkingtreding van de wet is in 1950 gesteld op 10 mei 1940, de datum waarop Duitsland Nederland binnenviel. Om de daaruit voortvloeiende werkzaamheden te kunnen opvangen, werden bij Koninklijk Besluit van 29 december 1950, nr. 45 (Staatscourant 11 januari 1951, nummer 8) raadsheren-plaatsvervanger benoemd boven het bij de wet van 18 december 1947 (Staatsblad H 430) toegestane aantal. De eerste zitting van dit college werd gehouden op 27 februari 1951, terwijl de laatste zitting op 16 juli 1956 plaats vond. Mr. N.H. Wiarda promoveerde in 1952 te Leiden op deze bijzondere wet.
N.H. Wiarda, Wet overheidsaansprakelijkheid bezettingshandelingen, Alphen aan den Rijn z.j. [1952].
Het Haagse Gerechtshof kon het verzoek van het rekwest door een beschikking gegrond verklaren. Wanneer de gerekwestreerde bijvoorbeeld een verklaring kon overleggen, dat een overeenkomst van de onkosten van het plaatsen van nationaal-socialistische advertentie niet teruggevorderd kon worden, omdat deze overkomst onder druk van de Duitse bezetter was gezet en dat er geen sprake van herstel of verzekering van de openbare orde en het openbare leven was, zoals dat in artikel 1.1 van deze wet was gesteld.
Als een overheidsinstelling daarentegen in de hongerwinter gelden had uitgekeerd voor het levensonderhoud van gezinnen, waarvan de kostwinners in Duitsland te werk waren gesteld, was dit wel een bijdrage tot verzekering van het openbare leven. In een dergelijk geval was wel voldaan aan de artikel 1.1 omschreven voorwaarde, daar die gezinnen immers bij gebreke van die geldelijke ondersteuning over het algemeen armlastig zouden zijn geworden.
Vanzelfsprekend kon het verzoek van de rekwestrant ook bij deze procedure worden afgewezen of niet-ontvankelijk verklaard. Dan kon men na een maand bij de Hoge Raad tegen de uitspraak bij beroep in cassatie gaan.
Raden van Beroep voor de Directe Belastingen
De editie Schuurman & Jordens nr. 58 van prof.dr. J. van de Poel geeft een uitstekend inzicht in de Raden van Beroep.